【裁判字號】    99,台上,2359
【裁判日期】    990422
【裁判案由】    違反毒品危害防制條例
【裁判全文】
最高法院刑事判決            九十九年度台上字第二三五九號
上  訴  人  甲○○
選任辯護人  鄭成東律師（法律扶助律師）
上  訴  人  乙○○
選任辯護人  顏瑞成律師（法律扶助律師）
上  訴  人  丙○○
選任辯護人  余西鈞律師（法律扶助律師）
上列上訴人等因違反毒品危害防制條例案件，不服台灣高等法院
中華民國九十九年一月二十六日第二審更審判決（九十八年度上
更(二)字第四五四號，起訴案號：台灣桃園地方法院檢察署九十五
年度偵字第二一七八八號），提起上訴，本院判決如下：
    主  文
原判決撤銷，發回台灣高等法院。
    理  由
本件原判決認定上訴人甲○○於民國九十五年七、八月間，向林
書安（經原審判處罪刑確定）提議共組販賣第一級毒品海洛因集
團，經林書安應允，並先後於同年八月三十日、十月六日邀請上
訴人乙○○、丙○○加入。林書安、乙○○、丙○○乃各自於加
入時起，分別與甲○○、林書安、乙○○、丙○○，或二人；或
三人；共同基於販賣海洛因牟利之犯意聯絡，由甲○○於不詳時
、地，向姓名、年籍不詳之成年人，買入不詳數量之海洛因以供
販售。甲○○並自九十五年九月十五日起，租用桃園縣桃園市○
○路二七０之三號四樓房屋為據點，由乙○○、林書安（林書安
共同販賣海洛因至九十五年九月二十七日另案遭羈押時止）、丙
○○等人以行動電話聯絡交易（甲○○若有餘暇，亦親自接聽電
話）、交付海洛因及收取款項。交易所得，均由乙○○轉交甲○
○；甲○○則免費供給乙○○、丙○○、林書安生活食宿所需及
海洛因施用。渠等販賣海洛因之時間、地點、金額、交易過程、
實際從事交易之人，均詳如原判決附表一所示。丙○○於原判決
附表一編號五所示之時間、地點，攜帶價值約新台幣（下同）二
千元海洛因，前往桃園縣桃園市○○路與經國路口之麥當勞餐廳
後門，欲出售予姓名、年籍不詳，綽號「小青」之女子時，察覺
有員警埋伏，隨即逃逸，並將所攜海洛因丟棄於附近河流中。嗣
經警循線陸續逮捕甲○○、乙○○、丙○○，並扣得甲○○所有
之監視器螢幕一台、監視器一台，及乙○○所有之000000
0000、0000000000號行動電話各一支等情。因而
撤銷第一審關於甲○○、乙○○、丙○○上開部分之科刑判決，
改判仍分別論處甲○○、乙○○、丙○○共同販賣第一級毒品既
遂、未遂罪刑（甲○○、乙○○各五罪，其中四罪既遂、一罪未
遂；丙○○二罪，均累犯，其中一罪既遂，一罪未遂），固非無
見。
惟查：(一)、偵查犯罪機關依通訊保障及監察法所實施之電話監聽
，應認監聽所得之通訊內容，始屬調查犯罪所得之證據，其內容
須藉由錄音設備予以保存，使其真實性足以供審判上檢驗，至於
實務上依據監聽錄音結果翻譯而成之通訊監察譯文，以顯示該監
聽錄音內容，為學理上所稱之派生證據，屬於文書證據之一種，
固有方便證據檢驗之功能，但究非證據本身之內容。此於被告或
訴訟關係人對其譯文之真實性發生爭執或有所懷疑時，法院自應
依刑事訴訟法第一百六十五條之一第二項規定，勘驗該監聽之錄
音帶踐行調查證據之程序，以確認該錄音聲音是否為本人，及其
內容與通訊監察譯文之記載是否相符。否則該實際通訊之內容如
何尚屬存疑，即不能僅憑真實性尚屬存疑之通訊監察譯文，作為
不利於被告之判斷依據。原審依據卷附之通訊監察譯文及許榮瑜
之證言，認定甲○○、乙○○有原判決附表一編號三部分之犯行
，然查甲○○、乙○○均否認此部分犯行，乙○○於原審並以該
部分通訊監察譯文中與其通訊之男子並非許榮瑜為由，聲請勘驗
該部分之通訊監察錄音帶（見上更(二)字卷第八十二頁反面、一０
五頁）；另乙○○之辯護人經拷貝相關之監聽錄音帶後，亦具狀
向原審陳報，認該部分與乙○○通訊之男子並非許榮瑜等情（見
同上卷第一四二頁）。乃原審並未勘驗該部分之監聽錄音帶，以
查明通訊監察譯文內容之真實性，亦未對乙○○及其辯護人所為
之上開辯解是否可採予以說明，即遽為不利於甲○○、乙○○之
論斷，自有調查未盡及判決理由不備之違法。(二)、刑事訴訟法第
一百五十六條第二項規定：被告或共犯之自白，不得作為有罪判
決之唯一證據，仍應調查其他必要之證據，以察其是否與事實相
符。是被告之自白，除須出於自由意志具備任意性外，並須藉補
強證據以擔保其真實性，始得作為判斷依據。查丙○○否認與原
判決附表一編號四部分之犯行，辯稱其係於九十五年十月十日始
加入共同販賣海洛因等語。原審雖以丙○○於警詢及第一審均自
承於九十五年十月五日或六日加入等語，資為認定丙○○有參與
該部分犯行之論據（見原判決第十二頁，理由貳、三、(二)）。然
依卷附通訊監察譯文所載及證人許榮瑜所述，此部分接聽電話聯
絡販毒事宜及交付毒品者，似皆為乙○○，而與丙○○無涉；則
丙○○先前所為其於九十五年十月五日或六日加入該販賣海洛因
集團部分之自白，自應有足夠之補強證據，足以證明確與事實相
符，始能作為不利於丙○○之證據。乃原審未就丙○○所為之上
開自白之真實性如何，予以調查釐清，遽為不利於丙○○之論斷
，自有可議。(三)、有罪之判決書所認定之犯罪事實，與所採用之
證據不相適合，即屬證據上理由矛盾，或所持之理由前後齟齬，
其判決當然違背法令。原判決於附表一編號二記載，許榮瑜於九
十五年九月十八日下午六時二十分許，以電話與乙○○聯絡，約
定購買一千元海洛因等情，惟依卷附通訊監察譯文顯示，許榮瑜
與乙○○於九十五年九月十八日下午六時二十分許所為通話，因
乙○○不同意許榮瑜賒欠而未成交，嗣於同日下午六時五十三分
許再度通話，許榮瑜表明願意先行償還舊欠一千五百元，方始成
交（見偵查卷第三一０頁）。又原判決於附表一編號五記載，綽
號「小青」之不詳姓名、年籍女子於九十五年十月十二日下午五
時二十二分許，以電話與丙○○聯絡，約定購買二千元海洛因。
惟卷附通訊監察譯文揭示，「小青」與丙○○於九十五年十月十
二日下午五時二十二分許之通話，雙方係約定交易三千元海洛因
，旋因「小青」身上金錢有所不足，又於同日下午五時三十一分
許，以電話聯絡乙○○，改為交易二千元海洛因（見偵查卷第七
九、八０頁）。倘若無誤，原判決所為事實認定，與所採之證據
不相適合，有判決理由矛盾之違法。本院第一次發回意旨已指明
及此，原審前次更審判決（九十七年度上更(一)字第四八二號）雖
已更正此項疏誤，然原判決未注意及此，復有相同違失，自難予
維持。(四)、毒品危害防制條例第十九條第一項所謂「供犯罪所用
之物」，係指為實行該條例第四條至第九條、第十二條、第十三
條或第十四條第一項、第二項之罪犯罪構成要件行為時所現實使
用之物。原判決於理由貳、六敘明扣案之監視螢幕及監視器係上
訴人等所有（甲○○所有），供販賣毒品所用之物等情，依法予
以宣告沒收（見原判決第十九頁第九至十五行），惟原判決於事
實欄並未認定上開監視螢幕及監視器係如何供販賣海洛因所用之
物，致原判決於理由欄所為之上開說明，失其依據，已有判決理
由矛盾之違法。又依卷附搜索、扣押筆錄所載，上開監視螢幕及
監視器係在甲○○承租之桃園縣桃園市○○路二七０之三號內查
扣，而甲○○係九十五年九月十五日始承租該房屋使用，有房屋
租賃契約書影本可按，並經證人張素湄證述在卷（見上更(二)字卷
第一七二頁反面至一七五頁、二００頁反面），如果非虛，則上
開監視螢幕及監視器應係在九十五年九月十五日之後始有裝設可
能，而原判決附表一編號一部分之犯罪時間在此之前，上開監視
螢幕及監視器能否供此部分犯罪所用？自屬存疑。原判決疏未究
明，仍於原判決附表一編號一部分，一併將上開監視螢幕及監視
器諭知沒收，適用法則自有不當。以上或為上訴人等上訴意旨所
指摘，或為本院依職權調查之事項，應認原判決仍有撤銷發回之
原因。
據上論結，應依刑事訴訟法第三百九十七條、第四百零一條，判
決如主文。
中    華    民    國  九十九  年    四    月  二十二  日
                      最高法院刑事第五庭
                          審判長法官  陳  正  庸
                                法官  林  秀  夫
                                法官  宋      祺
                                法官  陳  祐  治
                                法官  林  瑞  斌
本件正本證明與原本無異
                                      書  記  官
中    華    民    國  九十九  年    四    月  二十八  日
                                                       s

司法院資訊處製作；財團法人民間司法改革基金會備份。
